臺灣臺南地方法院民事判決
108年度金字第18號
原      告  彭煇竤  

訴訟代理人  蘇文斌律師
            許婉慧律師
            郭子誠律師
            鄭方穎律師
被      告  王龍翔  


            吳重毅  


            陳慧敏  

            陳建勲  
                      居高雄市○○區○○○路00號00樓    身分證統一編號：Z000000000號
            朱麗宸  

            莊聖彥  



上列當事人間請求損害賠償事件，原告就本院106年度金重訴字
第1號違反銀行法案件提起附帶民事訴訟，經本院刑事庭以108年
度附民字第149號裁定移送前來，本院於民國110年1月18日言詞
辯論終結，判決如下：            
    主  文
被告王龍翔、吳重毅、陳慧敏、陳建勲、莊聖彥、朱麗宸應連帶
給付原告新臺幣參佰玖拾萬元，及自民國一百零九年十二月二十
六日起至清償日止，按週年利率百分之五計算之利息。
原告其餘之訴駁回。
訴訟費用由被告王龍翔、吳重毅、陳慧敏、陳建勲、莊聖彥、朱
麗宸連帶負擔。
本判決原告勝訴部分，原告以新臺幣壹佰參拾萬元為被告供擔保
後，得假執行。但被告如以新臺幣參佰玖拾萬元為原告預供擔保
，得免為假執行。
原告其餘假執行之聲請駁回。
    事實及理由
壹、程序事項
    本件被告王龍翔、吳重毅、陳慧敏、陳建勲、莊聖彥、經合
    法通知，被告王龍翔、莊聖彥於歷次言詞辯論期日均未到場
    ，被告陳慧敏、陳建勲、吳重毅則未於最後言詞辯論期日到
    場，核無民事訴訟法第386條所列各款情形，爰依原告之聲
    請，由其一造辯論而為判決。
貳、實體事項
一、原告起訴主張：
  ㈠訴之聲明：
  ⒈被告應連帶給付原告新臺幣（下同）450萬元，及自起訴狀繕
    本送達之翌日起至清償日止，按週年利率5％計算之利息。
  ⒉原告願供擔保，請准宣告假執行。 
  ㈡原告因訴外人張家豐之介紹，而認識金鑫國際金融控股股份
    有限公司（下稱金鑫公司）之董事長兼總經理被告王龍翔、
    南區業務副總經理被告陳慧敏、北區業務副總經理被告莊聖
    彥、執行長被告吳重毅、顧問部長兼講師被告陳建勲、業務
    經理被告朱麗宸。被告等人明知非銀行不得以收受投資之名
    義向多數人或不特定之人吸收資金，竟共同意圖為自己不法
    所有之犯意聯絡，對不特定之投資人以虛偽、詐欺行為，達
    其非法吸收資金之目的，自民國104年7月起以金鑫公司「檯
    底投資篇」及「檯底經營篇」等文宣資料，向原告及不特定
    民眾招攬投資澳門博奕事業，誆稱投資金額10萬元至300萬
    元以上不等，每月可獲得投資金額2％至8％之利息及第2年紅
    利，若額外再投資10萬元成為經營者，即可再領取本身每月
    利息20％及每位下線每月利息5％、10％、20％不等代數獎金，
    致原告陷於錯誤而投資330萬元，其與訴外人簡志昌又共同
    投資60萬元，加上訴外人林芊佑、彭秋豪分別投資30萬元、
    30萬元，合計450萬元，而由原告匯款450萬元至被告王龍翔
    所開立之台新國際商業銀行帳號00000000000000號帳戶（下
    稱系爭帳戶）。被告等人各司其職為不法吸金行為，共同不
    法侵害原告、林芊佑、彭秋豪財產權，林芊佑、彭秋豪已將
    渠等對被告之損害賠償請求權各30萬元讓與原告，原告自得
    依民法第184條第1項、第2項本文及第185條規定，請求被告
    連帶賠償450萬元。
二、被告方面： 
  ㈠被告陳慧敏、吳重毅：
  ⒈聲明：
  ⑴原告之訴駁回。
  ⑵如受不利判決，被告陳慧敏、吳重毅願供擔保，請准宣告免
    為假執行。 
  ⒉被告陳慧敏與原告並不相識，被告陳慧敏亦未推薦、介紹或
    招攬原告投資金鑫公司，係由張家豐介紹簡志昌來金鑫公司
    投資，簡志昌又介紹原告來，原告即以配偶林芊佑、其子彭
    秋豪名義投資，被告朱麗宸才是原告上線，訴外人陳楊素春
    則係被告陳建勲之母親，差距20、30代，原告已領取57萬元
    ，被告陳慧敏並未因原告而獲得利益，且非侵權行為人，自
    無須依民法第184條第1、2項規定，負損害賠償責任。原告
    提出之契約書、本票形式上真正，係被告王龍翔製作，與被
    告陳慧敏無涉，無法證明被告陳慧敏有侵權行為之事實。
  ⒊被告吳重毅剛開始有投資，是金鑫公司會員，並不認識原告
    ，只看過原告來金鑫公司1、2趟。嗣因訴外人楊穆生覺得被
    告吳重毅懂電腦，遂找其幫忙設計金鑫公司之電腦程式。被
    告吳重毅在金鑫公司之職位僅係掛名，於104年9月間至105
    年6月間幫忙設計電腦程式。被告吳重毅未曾招攬客戶投資
    ，亦未因原告而獲利，其於105年6月1日提出離職，同年月1
    5日正式離職，同年7月間金鑫公司電腦程式有狀況，其有幫
    忙維修，之後未再進入金鑫公司。
  ㈡被告陳建勲：
　　被告陳建勲於105年1月初，經由前女友即被告朱麗宸介紹，
    而認識金鑫公司董事長即被告王龍翔、執行長即被告吳重毅
    、南區副總即被告陳慧敏，當時被告王龍翔、吳重毅有提出
    金鑫公司之國際合法執照、臺南市政府及經濟部合法證照、
    證件，證明金鑫公司為合法公司，被告王龍翔並答應給被告
    陳建勲工資5萬元（包含高雄至臺南之油錢、車馬費及補助
    費等），遂同意到金鑫公司上班。詎金鑫公司於105年12月
    底竟被檢調單位認定為違法公司，被告陳建勲並非主謀，亦
    非共犯。且檢調單位已查明，金鑫公司之非法資金未曾匯至
    被告陳建勲或其家人之帳戶。
  ㈢被告朱麗宸：
　⒈聲明：原告之訴駁回。
　⒉被告朱麗宸只是投資者，並非金鑫公司之業務經理，被告吳
    重毅、陳慧敏欲擴大經營團隊，以利詐財計劃之進行，利用
    被告朱麗宸單純可欺，擅自印製其為業務經理之名片，再對
    外宣稱被告朱麗宸係金鑫公司之業務經理，被告朱麗宸已表
    明拒絕之意，但因已出錢投資，需仰賴渠等賺錢，遂未嚴正
    拒絕。被告朱麗宸不認識原告，未曾向原告介紹過金鑫公司
    ，原告是朋友介紹去金鑫公司，被告朱麗宸之前男友即被告
    陳建勲曾接待過原告。原告係於8月份投資金鑫公司，被告
    朱麗宸有問被告王龍翔、吳重毅、陳慧敏：「公司的錢有無
    投資到澳門賭場？」，渠等均稱：「有，如果沒有投資到澳
    門賭場，如何讓你們領錢。」被告朱麗宸遂信以為真。被告
    陳建勲後來發現被告吳重毅、陳慧敏將投資人之資金中飽私
    囊或挪作他用後，憤而於105年6月底離職，且叫被告朱麗宸
    也離職。但被告朱麗宸當時已投資500多萬元，其若離職，
    被告王龍翔不會把錢還給被告朱麗宸，其只能留在金鑫公司
    。
  ㈣被告王龍翔、莊聖彥經合法通知，均未於言詞辯論期日到場
    ，亦未提出書狀作何聲明或陳述。
三、本院得心證之理由：
  ㈠因犯罪而受損害之人，於刑事訴訟程序得附帶提起民事訴訟
    ，對於被告及依民法負賠償責任之人，請求回復其損害，刑
    法第487條第1項定有明文。次按除法律另有規定者外，非銀
    行不得經營收受存款、受託經理信託資金、公眾財產或辦理
    國內外匯兌業務。而以借款、收受投資、使加入為股東或其
    他名義，向多數人或不特定之人收受款項或吸收資金，而約
    定或給付與本金顯不相當之紅利、利息、股息或其他報酬者
    ，以收受存款論。係為保障社會投資大眾之權益，及有效維
    護經濟金融秩序，而將此種脫法收受存款行為擬制規定為收
    受存款。故有違反銀行法而造成損害，違反銀行法之人均應
    負損害賠償責任（最高法院103年度台上字第1198號民事判
    決可資參照）。是原告以被告等人違反銀行法之規定非法吸
    金而造成其損害，因而提起刑事附帶民事訴訟，核屬有據，
    於法並無不合，合先敘明。
  ㈡次按因故意或過失，不法侵害他人之權利者，負損害賠償責
    任。故意以背於善良風俗之方法，加損害於他人者亦同。違
    反保護他人之法律，致生損害於他人者，負賠償責任。數人
    共同不法侵害他人之權利者，連帶負損害賠償責任。不能知
    其中孰為加害人者亦同。造意人及幫助人，視為共同行為人
    ，民法第184條第1項、第2項本文、第185條分別定有明文。
    又按民事共同侵權行為，只須各行為人之行為合併主要侵權
    行為後，同為損害發生之原因，且各行為與損害結果間有相
    當因果關係為已足，與刑事之共犯關係不同，即民事共同侵
    權行為人間是否有共同謀意，並非所問（最高法院104年度
    台上字第1994號民事判決意旨參照）。
  ㈢查被告王龍翔（通緝中）係金鑫公司董事長兼總經理，被告
    吳重毅擔任金鑫公司執行長（自104年8月起至案發止），被
    告陳慧敏擔任金鑫公司南區業務副總經理（自104年8月起至
    案發止），被告陳建勲擔任金鑫公司顧問部長兼講師（自10
    5年1月起至105年6月28日止），被告莊聖彥擔任金鑫公司北
    區業務副總經理（自104年8月起至案發止），被告朱麗宸擔
    任金鑫公司業務經理（104年11月9日起至案發止），並引薦
    被告陳建勲進入金鑫公司擔任講師。被告王龍翔、吳重毅、
    陳慧敏、陳建勲、朱麗宸、莊聖彥等人，均明知非銀行不得
    以收受投資之名義向多數人或不特定之人吸收資金，竟共同
    意圖為自己不法之所有，共同基於詐欺取財、違法收受投資
    之犯意聯絡，對不特定之投資人以虛偽、詐欺行為，達其非
    法吸收資金之目的，自104年7月起，以金鑫公司「檯底投資
    篇」及「檯底經營篇」等文宣資料，向不特定民眾招攬投資
    澳門博奕事業，誆稱投資金額10萬元至300萬元以上不等，
    每月可獲得投資金額2%至8%之利息及第2年紅利，若額外再
    投資10萬元成為經營者，即可再領取本身每月利息20%及每
    位下線每月利息5%、10%、20 %不等代數獎金。投資及得獲
    取利潤之運作模式如下：
    ⑴檯底投資篇：
    1.利息：投資人投資10萬元，每月可獲得2%的利息，1年期
      滿可領2萬4,000元利息及退還10萬元本金。若投資金額為
      30萬元，每月利息以3%計算，投資金額為50萬元，每月利
      息以4%計算，投資金額為100萬元，每月利息以6%計算，
      投資300萬元以上之金額，每月利息即以8%計算。
    2.紅利：投資人第2年期滿無須投入任何金額，可再領取第1
      年所投入本金金額作為紅利，或可選擇在第2年之半年期
      滿，領取第1年投入金額50%之紅利。
    ⑵檯底經營篇：
    1.經營者：A投資人拉攏下線B，A升級為第1代經營者，可領
      取下線B每月利息20%之獎金，若該下線B也成為經營者，
      並拉攏下線C，則在A經營者體系下，A升級為第3代經營者
      ，B升級為第2代經營者，若下線C持續招攬下線，投資人
      就會逐層升級。
    2.代數：若A投資人的第1代下線人數只有1至2人，該系統能
      往下延伸到5代。若A投資人的第1代下線人數有3至5人，
      該系統能往下延伸10代。若A投資人的第1代下線人數有6
      至8人，該系統能往下延伸15代。若A投資人的第1代下線
      人數有9人以上，該系統能往下延伸20代。
    3.獎金：若有招攬下線，另可領取1 至5 代的下線所有利息
      20%之金額、6至10代的下線所有利息10%之金額、11至20
      代的下線所有利息5%之金額。
    期間或向不特定民眾謊稱：金鑫公司已在澎湖大量購地，欲
    趁105 年政黨輪替之時，在澎湖投資數百億資金設置大型賭
    場云云；或佯稱被告王龍翔係家族欽定第2代接班人，家族
    背景顯赫，政商關係良好，黑白兩道通吃，並已涉足全世界
    各地博奕事業10餘年云云；或誆稱：被告王龍翔在臺南市各
    處擁有塑膠射出、印刷、土地、油品等龐大事業體云云，而
    以此等不實之言詞，使人誤信金鑫公司前景看好，董事長敏
    告王龍翔家族背景及實力雄厚，並以上開方案招攬不特定民
    眾投資，致使原告等投資人均陷於錯誤，依被告等人之指示
    ，以現金支付或匯款至被告王龍翔所有之系爭帳戶、000000
    00000000號郵局帳戶、上海商業儲蓄銀行內湖分行帳號0000
    0000000000號帳戶、玉山商業銀行帳號0000000000000號帳
    戶等帳戶內，並由被告等人分別與投資人簽訂「澳門金鑫檯
    底公司保本協議書」及簽發同投資金額之本票予各投資人。
    被告王龍翔再依據被告吳重毅、陳慧蓁或不知情之金鑫公司
    會計人員製作之金鑫公司投資人利息及獎金狀況表，由被告
    王龍翔或委由不知情之他人，自被告王龍翔前揭帳戶內提領
    款項，再以現金或匯款方式支付各投資人每月之利息及獎金
    。被告等人以前揭手法，向不特定人吸收資金共計3億785萬
    元等情，業據被告陳建勲、莊聖彥於本院刑事庭106年度金
    重訴字第1號案件及臺灣高等法院臺南分院刑事庭108年度金
    上重訴字第1024號案件審理中自白不諱，復由證人即金鑫公
    司前任員工王韻童於本院審理中（本院卷第346-351頁）、
    劉珊妮於本院刑事庭審理中、吳審駿於檢察官偵訊中證述屬
    實，另經原告等33位投資人於檢察官偵訊中指訴在卷，亦有
    王韻童於本院審理中提供之會員投資明細光碟（本院卷第36
    5頁）、澳門金鑫檯底公司保本協議書、相關帳戶之明細表
    附在上開刑事案件卷宗可參。又上開被告由本院及臺灣高等
    法院臺南分院刑事庭判決有罪在案，亦經本院依職權調閱本
    院106年度金重訴字第1號刑事卷宗核閱無誤，復有臺灣高等
    法院臺南分院108年度金上重訴字第1024號刑事判決附卷可
    佐（本院卷第407-454頁），堪信屬實。
  ㈣次查，原告、訴外人林芊佑、彭秋豪、簡志昌各投資金鑫公
    司330萬、30萬、30萬、60萬元，合計450萬元，於105年8月
    30日簽立澳門金鑫檯底公司保本協議書，原告於同日將450
    萬元匯至被告王龍翔之系爭帳戶，嗣林芊佑、彭秋豪則將其
    本件損害賠償請求權讓與原告等情，有原告提出之其與林芊
    佑、彭秋豪簽立之澳門金鑫檯底公司保本協議書4紙、被告
    王龍翔於105年8月30日簽發之本票5紙、第一商業銀行匯款
    申請書回條、債權讓與契約書2紙及106年度金重訴字第1號
    刑事判決之附表在卷可佐（本院卷第96、251-267頁），堪
    信為真。惟原告並未舉證證明簡志昌將其60萬元之損害賠償
    請求權讓與原告，故原告僅能就390萬元及法定遲延利息，
    請求被告賠償。
  ㈤本件被告王龍翔、莊聖彥經合法通知，均未於言詞辯論期日
    到場，亦未提出書狀作何聲明或陳述爭執原告主張之事實，
    依民事訴訟法第280條第3項準用同條第1項之規定，應視同
    自認，故原告請求該二人連帶負前揭侵權行為損害賠償責任
    ，核屬有據。
  ㈥又查，原告經友人張家豐介紹，而與被告王龍翔、吳重毅、
    陳慧敏見面，而以自己及其妻林芊佑、其子彭秋豪之名義投
    資390萬元，斯時被告吳重毅擔任金鑫公司執行長，被告陳
    慧敏擔任金鑫公司南區業務副總經理，被告陳建勲擔任金鑫
    公司顧問部長兼講師，被告朱麗宸則擔任金鑫公司業務經理
    ，已如前述，是被告吳重毅負責建置金鑫公司會員組織系統
    （含基本資料、投資款、利息、紅利及獎金）、會計系統等
    電腦軟體資訊及網站，且負責處理會計財務事務；被告吳重
    毅、陳慧敏為金鑫公司「檯底投資篇」及「檯底經營篇」制
    度之實際執行者（即經營管理金鑫公司事務），且就金鑫公
    司之人事任用有實際決定權，並面試被告陳建勲進入金鑫公
    司擔任講師，被告陳建勲向不特定人介紹「檯底投資篇」及
    「檯底經營篇」制度之高額利息、紅利及獎金，招攬其投資
    金鑫公司，被告朱麗宸則招呼進入金鑫公司之客戶，並管理
    金鑫公司財務、會計、發放利息、紅利與投資人，以此分工
    之方式，對外招攬不特定人投資金鑫公司，賺取與本金顯不
    相當之紅利、利息及獎金，共同造成原告之損害，其行為與
    原告之損害具有相當因果關係，故被告吳重毅、陳慧敏、陳
    建勲及朱麗宸自應連帶負前揭侵權行為損害賠償責任。
  ㈦被告吳重毅、陳慧敏、陳建勲及朱麗宸固以前詞置辯，並辯
    稱渠等係遭被告王龍翔所騙，本身亦依上開方式投資遭損失
    而同屬被害人，且不認識原告云云。然金鑫公司之「檯底投
    資篇」及「檯底經營篇」投資方式，係藉由先投資者介紹他
    人加入投資，並自後投資者的投資金額支付先投資者之利息
    、紅利及獎金之方式賺取暴利，直至無人再加入投資而倒閉
    為止，上開被告身為公司幹部，對於此種運作之方式，當知
    悉甚詳，且其並非初出茅蘆之社會新鮮人，具有一定之社會
    經驗，應知在目前全球低利率之環境下，不可能有如此高額
    報酬之利息、紅利及獎金，始會心存僥倖地投資以騙取後投
    資者之投資金額挪為本身之利息及紅利，自不得以不認識原
    告推諉責任，是其所辯，尚屬無據。
  ㈧又證人王韻童製作之明細表（本院卷一第309頁），固記載原
    告已領取57萬元，其於本院審理中具結證稱：我在金鑫公司
    製作投資人投資金額明細表，但投資的事情、金額都不是我
    接洽的，是依投資人的合約書去謄的，劉珊妮或財務長（被
    告陳慧敏）指示我怎麼做，我就怎麼做，我於105年10月25
    日辭職，上開明細表是我離職後於105年11月決定要做的，
    投資人如果有投資，公司會做一份透明資料袋，裡面會裝投
    資人簽立的契約、現金領據、本票、匯款單據、投資人與自
    己上線或下線的約定事項。獎金有分利息、對等獎金，利息
    是根據自己的投資款多少領回的利息，對等獎金是拉別人為
    下線，從下線那邊領的紅利。但有時是投資人出錢，用別人
    名義當人頭來領對等獎金，這都會放在投資人的資料袋內，
    事情爆發後，我聽說這些資料袋都被王龍翔拿走了。明細表
    上記載之金額都是根據從公司後台下載的投資人待辦資料、
    匯款單據，我會根據實際的領匯單據、現金領據、每月領匯
    登入明細表、個人的對帳單及個人領匯明細表交互參照，所
    製做出來的。這些資料是我離職前從公司下載的。待辦資料
    都是月初下載，從月初開始要每天給投資人帳款，公司如果
    有拖帳，要重新做一份待辦資料，後面會備註老闆有無依約
    定金額匯款給投資人、是否還有利息或獎金尚未匯款給投資
    人、投資人投資金額是否全數匯給公司，我們都會詳細記載
    在備註欄，這樣後手才能看清楚的待辦資料，所以待辦資料
    有2 份，一份是從公司直接下載的資料，一份是我們備註或
    更改的資料，因為實際的金額會變動等語（本院卷第345-35
    1頁）。是該明細表既為證人自行製作，其固稱核對過原告
    之資料袋，然其內之匯款憑據是否為真，證人並不知悉，且
    該資料袋等資料已遭被告王龍翔帶走而無法核對，故難認定
    原告已領取57萬元之事實。
  ㈨基上，原告、林芊佑及彭秋豪遭詐騙之投資金額為390萬元，
    自應由被告王龍翔、吳重毅、陳慧敏、陳建勲、莊聖彥、朱
    麗宸負連帶損害賠償責任。
四、綜上所述，原告依侵權行為法律關係，請求被告王龍翔、吳
    重毅、陳慧敏、陳建勲、莊聖彥、朱麗宸連帶給付390萬元
    ，及自刑事附帶民事訴訟起訴狀繕本送達之翌日即109年12
    月26日（本院卷第377頁）起至清償日止，按週年利率百分
    之5計算之利息，為有理由，應予准許；逾此範圍之請求，
    為無理由，應予駁回。又原告陳明願供擔保，聲請本院宣告
    假執行，經核原告勝訴部分，於法並無不合，爰酌定如主文
    第4項前段所示之相當擔保金額准許之。另本院依被告吳重
    毅、陳慧敏聲請併依職權宣告被告如以主文第4項後段所示
    之金額，為原告預供擔保，得免為假執行。至原告其餘部分
    假執行之聲請，因訴之駁回而失所附麗，應予駁回。
五、兩造其餘主張、陳述及所提之證據暨攻擊防禦方法，經本院
    斟酌後，認為均不足以影響本判決之結果，無庸再逐一予以
    論列，併此敘明。
六、訴訟費用負擔之依據：民事訴訟法第79條、第85條第2項。
中　　華　　民　　國　　110 　年　　2 　　月　　5 　　日
                  民事第五庭　法  官　陳尹捷
以上正本係照原本作成。
如不服本判決，應於送達後20日內，向本院提出上訴狀並表明上
訴理由，如於本判決宣示後送達前提起上訴者，應於判決送達後
20日內補提上訴理由書（須附繕本）。如委任律師提起上訴者，
應一併繳納上訴裁判費。
中　　華　　民　　國　　110 　年　　2 　　月　　5 　　日
                              書記官　曾美滋